【裁判字號】    99,台上,6658
【裁判日期】    991028
【裁判案由】    違反毒品危害防制條例
【裁判全文】
最高法院刑事判決            九十九年度台上字第六六五八號
上  訴  人  丁○○
            乙○○
            甲○○  
上  一  人
選任辯護人  黃曜春律師
上  訴  人  丙○○  男民國○○年○月○○日生
                    身分證統一編號：Ｚ000000000
                    住台灣省嘉義市○○街168之8號2樓
上列上訴人等因違反毒品危害防制條例案件，不服台灣高等法院
台南分院中華民國九十九年五月十八日第二審判決（九十八年度
上訴字第四九九號；起訴案號：台灣嘉義地方法院檢察署九十七
度偵字第九七六號），提起上訴，本院判決如下：
    主  文
上訴駁回。
    理  由
壹、上訴人丁○○、乙○○部分
按第三審上訴書狀，應敘述上訴之理由，其未敘述者，得於提起
上訴後十日內補提理由書於原審法院，已逾上述期間，而於第三
審法院未判決前仍未提出上訴理由書狀者，第三審法院應以判決
駁回之，刑事訴訟法第三百八十二條第一項、第三百九十五條後
段規定甚明。本件上訴人丁○○、乙○○因違反毒品危害防制條
例案件，不服原審判決，分別於民國九十九年六月七、四日提起
上訴，並未敘述理由，迄今逾期已久，於本院未判決前仍未提出
，依上開規定，其等上訴自非合法，均應予駁回。
貳、上訴人甲○○、丙○○部分
按刑事訴訟法第三百七十七條規定，上訴於第三審法院，非以判
決違背法令為理由，不得為之。是提起第三審上訴，應以原判決
違背法令為理由，係屬法定要件。如果上訴理由書狀並未依據卷
內訴訟資料，具體指摘原判決不適用何種法則或如何適用不當，
或所指摘原判決違法情事，顯與法律規定得為第三審上訴理由之
違法情形，不相適合時，均應認其上訴為違背法律上之程式，予
以駁回。
一甲○○上訴意旨略為：(一)、證人乙○○之第一次警詢筆錄，詢
問時間乃始自民國九十七年二月一日十七時零分，而筆錄所載截
止之時竟為「九十五年四月十三日八時三十五分」，已見草率；
乙○○既表明「我想休息，現不想回答」，此暫停時間載為上揭
二月一日之「十九時四分」，可見有可能因施用毒品成癮，於入
夜不久即「欲睡」，是則該警詢所為不利於甲○○之供述，能否
認為「具有較可信之特別情況」？況其後之警詢和偵、審中之供
述，皆一致為有利於甲○○之陳述，則有無警詢調查之陳述「與
審判中不符」之情形？亦值深思。原判決未加詳查，逕行採用此
第一次警詢筆錄，資為不利於甲○○認定之依據，已嫌查證未盡
和理由欠備。縱然乙○○在警詢時，曾謂：其所販售之第三級毒
品愷他命，係「丁○○及甲○○提供」，但亦謂係「向蔡政達購
買（轉賣）」；在偵查中，改言是向「阿宏」販入；於警員借詢
，再翻稱向「丁○○」販入，三異其詞，顯有重大瑕疵。原審既
不就乙○○持用之行動電話監聽譯文中，所載有關其向上游供應
毒品者取貨之四十餘通電話通聯情形，進行查證，以證實乙○○
所供非向甲○○販入，而係向他人購得，自亦有未盡證據調查職
責之違失；復罔顧甲○○就其與乙○○間之行動電話監聽譯文內
容有所爭執，原先委任之蕭敦仁律師因事另案入獄，無法充分防
禦，卻猶憑該監聽譯文，作為認定甲○○犯罪之憑證，實違證據
法則。(二)、另證人丁○○在警詢與第一審審理中，迭稱因甲○○
有施用愷他命，又認識販售者「阿嘉」、「阿祥」，乃一起前往
屏東，各向「阿嘉」買愷他命，伊以後則向友人「阿廖」購進，
轉售給乙○○等語，可見提供乙○○毒品之人乃丁○○，絕非甲
○○；亦可見乙○○第一次警詢所言甲○○、丁○○係其毒品來
源提供人一節，無非將該二人混淆一同所致。其實，甲○○尚經
常向乙○○購買毒品，已經丁○○供明，如謂甲○○係乙○○之
上游毒品供應者，何以如此？原判決竟為相反認定，當違經驗法
則、論理法則。(三)、甲○○不認識向乙○○購買毒品之蔡政達、
蔡孟剛、蔡佑彥、蔡明翰及侯冠毅（下稱蔡政達等五人），該五
人在偵、審中亦直言不認識甲○○，原判決無憑而認定甲○○「
對外接洽購毒者」及「所欲購買之愷他命價、量」，自嫌無據而
理由不備。況蔡孟剛與蔡明翰之警詢和偵查所供，關於毒品交易
之時間、次數皆先後不一；尤以依系爭監聽譯文內容以觀，顯示
為蔡孟剛、蔡明翰、蔡佑彥及侯冠毅均非向乙○○購買毒品，反
係乙○○向該四人拿取愷他命；蔡佑彥尚且無法清楚交代其與乙
○○通聯之聯絡電話，足見皆多所瑕疵，豈能盡信？原審竟仍加
採用，亦違經驗法則、論理法則。(四)、縱然甲○○曾受人之託，
代為尋覓販售愷他命之賣家，因而居中牽線，聯絡乙○○，主觀
上仍缺乏買賣圖利之犯意，充其量祇屬幫助施用毒品，原判決逕
以共同販賣毒品之重罪名相繩，且未斟酌甲○○已就上揭幫助犯
情自白不諱，未依偵、審中自白得為減刑之規定處遇，仍量以非
輕之刑，其法則適用均非適法云云。惟查：證據之取捨、證明力
之判斷及事實之認定，俱屬事實審法院自由裁量判斷之職權，此
項職權之行使，倘不違背客觀存在之經驗法則或論理法則，即無
違法，觀諸刑事訴訟法第一百五十五條第一項規定甚明，自無許
當事人任憑己意，妄指為違法，而資為合法上訴第三審理由之餘
地。又供述證據縱然先後不一或彼此稍歧，如其基本事實之陳述
尚無不合，審理事實之法院仍得依其調查所得之各項證據，予以
綜合判斷，定其取捨，非謂其中一有不符，即應全部不加採用。
再同法第三百七十九條第十款所稱應於審判期日調查之證據，乃
指與待證事實有重要關係，客觀上認為有調查之必要性，為認定
事實、適用法律之基礎者而言，若事實已臻明確，自毋庸為無益
之查證，亦無所謂未盡證據調查職責之違法情形存在。原判決關
於此部分，首先說明蔡政達等五人在偵查中之供證，除蔡孟剛時
年未滿十六歲，依法不得具結外，均經具結，擔保其信用性，衡
諸檢察官確能恪遵法定程序要求，無違法取供之虞，其等偵訊筆
錄即具有證據能力；蔡政達、蔡佑彥及蔡明翰之警詢口供，因與
偵訊者無異，爰不認定其三人警詢筆錄之證據適格；乙○○與蔡
孟剛之警詢筆錄於製作之初，先由警員告知法定權利，並得同意
而行夜間詢問，為求慎重，亦全程連續錄音存證，未見有不法取
供情形，乙○○在檢察官聲押、值日法官訊問時，仍坦言其警詢
供述係出於自由意志，再參諸乙○○在檢察官偵查中，猶以證人
身分具結，供證大致相同於其警詢中有關甲○○、丁○○（分別
以「潘仔」、「斑鳩」綽號稱之）之陳述，並衡以乙○○係驟遭
警搜索，查獲大量愷他命，經依法逮捕、詢問，初期當不及權衡
利害，既知基本訴訟防禦權，又出於自由意志供述，嗣後翻供（
此部分再詳後述），無從取得其他足資替代之口供，應認具有特
別可信之情況，且為證明相關犯罪事實存否所必要，例外得為適
格之證據；蔡佑彥及證人葉宗翰供明甲○○、乙○○與丁○○在
第一次警詢之後，討論、勾串各相關證人翻供，並矯指販售之人
為蔡政達等語，足見乙○○之此後口供，已受不當之外力干擾，
先前所述則較純正；復指明系爭行動電話監聽作業，係依據法官
核發之通訊監察書辦理，並由原審當庭勘驗確認其內通聯之音質
、語調咸屬甲○○，甲○○之原審選任辯護人雖表示欲就譯文內
容核對後報陳意見，卻未陳報，而嗣後之辯護人和甲○○本人則
一致表明同意得作為證據，祇是甲○○爭執其證明力（此部分詳
後述），是堪認此監聽錄音譯文具有證據能力。再依憑甲○○坦
承：確有介紹他人向乙○○購買愷他命，亦曾和丁○○同往屏東
購取愷他命之部分自白；丁○○供稱：確有由甲○○打電話聯絡
毒品上游提供人「阿嘉」或「阿祥」，並由甲○○開車，同往屏
東縣九如鄉購得愷他命，轉交乙○○；乙○○在警詢之初直言：
係由甲○○、丁○○提供愷他命給伊對外販售；在偵查中更陳明
：甲○○、丁○○二人介紹他人向伊購買，甚且先約好交易之數
量、價額；蔡政達等五人異口同聲、先後、分別指稱因此向乙○
○購得愷他命各等語之證言；顯示甲○○指示乙○○毒品買方地
點、數量、確認完成交易、收取價金，清點存貨與出貨數量；乙
○○向甲○○確認買方取貨地點、回報販售數量、詢明出貨價格
，或報告來購數量、要求出貨；甲○○通知丁○○補貨給乙○○
之如原判決附表六、七所示行動電話通聯監察錄音（含譯文，總
計一百通；其中有甲○○和乙○○詢及「孟剛」之事，侯冠毅向
乙○○詢及「潘仔」之情，均見互相認識）；在乙○○居處搜出
之愷他命二大包（內含十四小包）；甲○○、丁○○用供販毒聯
繫用之行動電話四支；上揭搜獲之物，經送鑑驗確認屬於管制之
第三級毒品愷他命鑑定書（驗餘含袋重一五．○九五四公克）；
參諸扣案之0000000000號行動電話，門號雖係丁○○
所申辦，卻交由甲○○供為和乙○○毒品通聯之用，並在潘家搜
出，丁○○且陳明甲○○即係以此電話和「阿嘉」或「阿祥」聯
繫去屏東九如販入毒品，潘俊智亦直認打簡訊告知乙○○爾後利
用此新門號與伊通聯，更坦認該門號遭監聽錄音所得之聲音確屬
伊者無訛；復衡諸甲○○坦言：錄音資料中之「褲子、歐元、m-
oney、衣服，都是指毒品，一大一小（或）大件、小件，指的是
愷他命的大、小包裝，小的四百元，大的六百元；『五』，指的
是小包的量；褲子是指愷他命」；乙○○亦謂：「歐元是愷他命
；褲子（也）是指愷他命」；蔡明翰更謂：「『青箭』、『mon-
ey』，都是愷他命，但外觀不一樣，『青箭』外觀像味素，長長
的，『money 』外觀圓圓的、一粒粒的，二種都要磨成粉，加在
香菸裡，乙○○說（都）是愷他命」；侯冠毅並稱：「愷他命的
代號是『下面的』」，核均與上揭電話監聽錄音譯文所示相合；
既以寥寥可數之簡短暗語，即達彼此意會明瞭語意及目的，尤其
諸多單向話語，已知係要確認或回報交易要點；乙○○尚稱：和
甲○○、丁○○為「小時候的朋友」，不願伊知悉其等毒品來源
，而伊販售毒品，每包可以賺取一至二百元之利潤；因毒品交易
，罪重查嚴，若無利益，豈甘冒風險，堪認有營利之意圖等情況
證據資料，乃依罪疑唯輕原則，僅就上揭證據較為明確部分，認
定甲○○確有如原判決事實欄第一項所載之犯行（其餘不明確部
分，不認定為犯罪），因而撤銷第一審關於甲○○部分之科刑判
決，改判論處甲○○以共同販賣第三級毒品十九罪刑（各罪皆處
有期徒刑五年六月，合併應執行有期徒刑七年六月）。對於甲○
○僅承認持用上揭門號之行動電話和乙○○通聯，及偕同丁○○
前往屏東九如購取愷他命之事，而矢口否認犯共同販賣毒品之重
罪名，所為該門號之行動電話係警員栽贓搜自伊家，伊純屬偶而
借用，且伊祇有單純介紹友人向乙○○購買毒品，又有人格分裂
之精神宿疾，不知事態嚴重云云之辯解，如何咸係飾卸之詞，不
足採信，亦據卷內訴訟資料詳加指駁說明。另指出甲○○就乙○
○之販賣毒品，非但提供毒品，而且指定買家、約定交易各詳情
，乃實際參與犯罪構成要件以內之行為，自屬共同正犯，（而非
單純之幫助販賣毒品，甚或更輕微之幫助〈買方〉施用毒品罪名
）；犯情非輕，難認有刑法第五十九條情堪憫恕、減刑規定之適
用；案發後交保在外期間，不知悔改，又斥巨資販入高達千餘公
克之愷他命為警查獲之量刑因素。所為之事實認定及得心證理由
，俱有各項證據資料在案可稽，自形式上觀察，並不違背客觀存
在之經驗法則或論理法則，事證且臻明確，量刑亦無不合。上訴
意旨置原判決已明白論斷之事項於不顧，就屬原審採證認事職權
之適法行使，任憑己意妄指為違法，且猶執陳詞，仍為單純之事
實爭辯，不能認為適法之第三審上訴理由。又甲○○既有諸多辯
解而否認犯罪，其上訴意旨竟指摘原審不依偵、審中自白減刑規
定，給予寬典適用，係屬不適用法則之違法乙節，難認確實依據
卷內訴訟資料而為指摘。至其餘上訴意旨，無非和原判決本旨不
生影響之枝節問題。依上說明，應認甲○○之上訴為違背法律上
之程式，予以駁回。
二丙○○上訴意旨略稱：證人蔡孟剛係未滿十六歲之少年，甫施
用毒品即遭警查獲，在互相猜忌、推諉與害怕遭收押之情況下，
警詢及偵查中，所為不利於丙○○之審判外陳述，自不足採；既
在第一審進行交互詰問，供明實情乃係付款、合資委請丙○○代
購愷他命，自應憑此直接審理所得之證據，論以轉讓第三級毒品
罪名，卻仍論以起訴之販賣第三級毒品罪名，顯有判決不適用法
則或適用法則不當之違誤云云。惟查證據之取捨及事實之認定，
係屬事實審法院之職權，倘不違背客觀存在之經驗法則、論理法
則，即無違法可言，無許當事人任憑主觀，妄指係違法，而資為
合法上訴第三審理由之餘地，業如前述。原判決關於此部分，主
要係依憑丙○○坦承交付蔡孟剛愷他命之部分自白；蔡孟剛迭在
警詢及偵查中，指稱其身上為警查獲之大量愷他命，係向丙○○
以五千元之代價買得，尚未付款，即遭查獲，其另次向丙○○購
買愷他命，則祇有一小包，代價三百元等語之證言；查獲之愷他
命一大包；參以丙○○於經警查獲之初，尚無合資共購之說，而
係諉為「是他（按指蔡孟剛）跟我要的，我沒有說要賣給他」，
「是他問我那些愷他命價格多少，我才告訴他五千元」，既未獲
款，何來合資外購？（況與一般施用毒品友人間微量互通有無之
情形迥不相同）等情況證據資料，認定丙○○確有如原判決事實
欄第三項所載之犯行，因而撤銷第一審關於此部分之科刑判決，
改判論處丙○○販賣第三級毒品二罪刑（依刑法第五十九條減輕
其刑，分處有期徒刑二年七月及二年十月；合併應執行有期徒刑
三年二月）。對於丙○○所為係轉讓、非販賣之辯解，如何屬避
重就輕之飾詞，不足採信，亦據卷內訴訟資料予以指駁說明。所
為之事實認定及得心證理由，俱有各項直接、間接證據在案可稽
，自形式上觀察，並不違背經驗法則、論理法則。丙○○上訴意
旨置原判決已明白論斷之事項於不顧（原判決理由貳－三－(二)至
(四)內，利用一頁半之篇幅，詳述蔡孟剛在第一審所言，要與其在
警詢及偵查中不符，忽而翻稱係自己向乙○○購進，忽而又謂已
將錢交給丙○○而委託代為外購，無非畏於人情壓力，附和、迴
護，不若先前所述具有可信性），就屬原審採證認事職權之適法
行使，任憑己意指係違誤，殊難辨識已經具備合法第三審上訴之
形式要件。依上說明，應認其上訴為違背法律上之程式，予以駁
回。
據上論結，應依刑事訴訟法第三百九十五條，判決如主文。
中    華    民    國  九十九  年    十    月  二十八  日
                      最高法院刑事第十庭
                          審判長法官  花  滿  堂
                                法官  黃  正  興
                                法官  陳  東  誥
                                法官  洪  昌  宏
                                法官  陳  世  雄
本件正本證明與原本無異
                                      書  記  官
中    華    民    國  九十九  年   十一   月    一    日
                                                      Ｖ

司法院資訊處製作；財團法人民間司法改革基金會備份。
